臺灣臺北地方法院民事簡易判決
111年度北簡字第1084號
原      告  汪建鴻  

訴訟代理人  李元銘律師
被      告  吳素雲  
            陳燕雪  

上  一  人                      
訴訟代理人  吳振嘉  

被      告  蔡凌宗  
兼上三共同
訴訟代理人  鄭錦淵  



上列當事人間請求債務人異議之訴事件，本院於民國111年3月11
日言詞辯論終結，判決如下：
    主      文
確認被告如附表所示不動產設定之抵押權、其所擔保之本金債權
於超過「原告應給付本金3,217,500，及自109年10月14日起至10
9年11月12日止，按年息1％計算之利息，及自109年11月13日起至
清償日止，按年息16％計算之利息」範圍以外之本金、利息、違
約金債權，對原告均不存在。
原告其餘之訴均駁回。
訴訟費用新臺幣3,090元，由被告負擔。
    事實及理由
一、原告主張略以：
㈠原告因訴外人即原告之弟汪建源經商之故，而將所申請之陽信
  銀行長安分行帳號000000000000號帳戶（下稱系爭帳戶）借與
  訴外人汪建源使用；汪建源於民國109年10月間，向被告稱因
  公司急需周轉，而其認識民間友人可借貸，乃託原告提供原告
  所有、如附表所示之不動產（下稱系爭不動產）作為擔保，以
  原告名義向民間友人借貸，原告因礙於與汪建源間之親情，見
  汪建源需款孔急，原告又無相關民間借貸經驗，相信汪建源所
  述會就借款負責，乃同意於109年10月13日，在臺北市○○區○○
  路0段000巷0號大安地政事務所，透過訴外人即中間介紹人劉
  君麒(綽號「小劉」)介紹，經訴外人即代書沈經凱(由其代表
  被告4人出面接洽)向被告4人借款共計新臺幣（下同）350萬元
  （下稱系爭借款），約定年息1％，由原告簽立借據，並簽發本
  票予沈經凱，以及依照沈經凱指示提供系爭不動產分別設定30
  0萬元普通抵押權與被告乙○○、丁○○、甲○○，及50萬元普通抵
  押權與被告丙○○作為擔保（下稱系爭抵押權）。被告4人於109
  年10月13日，將借款以轉帳方式匯入原告系爭帳戶內，惟原告
  旋於同日委由時任汪建源之司機即訴外人陳竺宏提領現金282,
  500元，交由沈經凱以清償被告4人上述債務，並於翌(14)日，
  以匯款方式給付介紹人劉君麒傭金14萬元。原告向被告4人所
  借本金，扣除沈經凱帶被告4人收受之282,500元後，應為3,21
  7,500元，被告否認取得款項，原告即主張沈經凱收受，仍有
  表現代理之效力，從而，請求確認282,500元本金債權部分，
  業已清償而依民法第309條第1項規定消滅。
㈡系爭消費借貸關係尚未屆清償期，原告不負遲延責任，系爭不
  動產所擔保遲延利息及懲罰性違約金債權均不存在。原告因訴
  外人汪建源之公司急需周轉之故，而向被告4人借款，惟原告
  與被告4人互不相識，迄今未曾謀面，遑論有何因自己需款之
  動機向被告4人借款，原告在大安地政事務所借款時，被告4人
  並不在場，僅汪建源、代表被告4人之代書沈經凱及介紹人劉
  君麒在場，且所有借貸洽商之過程均由汪建源自行與介紹人劉
  君麒接洽，原告未曾與被告4人、代表被告4人之代書沈經凱或
  介紹人劉君麒討論過還款日、利息、違約金等借貸細節，僅於
  109年10月13日當日出面前往大安地政事務所配合辦理，汪建
  源告知原告其將負擔所有借款責任，故原告主觀上一直認為系
  爭借款係由汪建源所借，除所簽立之借款契約書外，並未細看
  抵押權設定契約書之內容，即於抵押權設定契約書上簽名，原
  告甚至當時並未保留任何借據或契約書，僅就借據、契約書及
  本票之封面拍照留存，原告印象中雙方並未以口頭或書面約定
  清償日，且依照原告手機所拍攝留存之借據照片並無清償日之
  記載，故系爭消費借貸契約並無清償日之約定，屬於未定清償
  期之消費借貸契約，被告4人應定1個月以上相當期限催告原告
  返還借款，惟被告4人並未定1個月以上相當期限催告原告返還
  ，則清償期尚未屆至，原告應不負遲延責任系爭借款之遲延利
  息及懲罰性違約金債權債務關係不存在。
㈢縱認原告應負擔遲延責任，系爭不動產所擔保遲延利息逾越法
  定利率年利率5％及懲罰性違約金債權均不存在。原告印象中雙
  方並未就遲延利息、懲罰性違約金之計算有口頭約定或雙方有
  何意思表示一致之情形，又從原告之系爭帳戶匯款予劉君麒及
  提領現金予被告等，均係由訴外人即當時擔任訴外人汪建源之
  司機陳竺宏所處理，且取款及匯款憑條上註記「代老闆領錢」
  、「汪建源」可知，陳竺宏當時係受訴外人汪建源所託，因而
  匯款給訴外人劉君麟及領款予被告等，足證借款過程均由訴外
  人汪建源處理，由其與介紹人劉君麟或代理被告等之人商談，
  原告並未參與，難認原告與被告等就系爭借款有約定遲延利息
  及懲罰性違約金之合意。縱認系爭借款已屆清償日，兩造既未
  約定系爭借款之遲延利息，則應依民法第203條規定，為週年
  利率5％，逾越年利率5％部分之遲延利息債權應不存在；而懲罰
  性違約金兩造亦無約定，被告就此部分之債權亦不存在。而約
  定利率，超過週年利率16％者，超過部分之約定，無效，此民
  法第205條定有明文。縱認兩造間確有遲延利息之約定，然觀
  諸抵押權設定契約書所記載之遲延利息，係按月息2分計算，
  則換算週年利率為24％，依民法第205條規定，超過16％部分之
  約定無效，準此，則至少逾越年利率16％部分之遲延利息債權
  應不存在。
㈣約定之違約金額過高者，法院得減至相當之數額，民法第252條
  定有明文。縱認兩造間確有懲罰性違約金約定，觀諸抵押權設
  定契約書記載懲罰性違約金之計算，係按本金每百元每日一角
  計算，換算週年利率為36.5％，則與前述抵押權設定契約書記
  載之遲延利息合併觀之，被告4人竟可取得年利率56.5％之報酬
  ，即不到2年時間就可翻倍獲利，實嫌過高，原告並非不願意
  清償借款，僅因被告等請求之遲延利息及懲罰性違約金過高，
  致原告無力清償，請依法酌減違約金至相當之數額。
㈤並聲明：確認被告於如附表所示不動產設定之抵押權、其所擔
  保之本金債權於超過本金3,217,500元、遲延利息債權及懲罰
  性違約金債權均不存在；以及本院110年度司執字第112261號
  執行事件於執行債權本金282,500元、遲延利息債權及懲罰性
  違約金債權之強制執行程序，應予撤銷。
二、被告抗辯則略以：系爭抵押權借款（抵押權字號：大中字第
    041190號），設定撥款均為張玲娟代書助理員沈經凱與借款
    人即原告相約地政事務所辦理，設定契約書上均載明貸款金
    額、利息、遲延利息、違約金，且皆有用印及本人簽名。設
    定完成後當天，所有款項皆有匯入借款人即原告之系爭帳戶
    。原告起訴狀所提之司機提領現金285,000元，及匯款至劉
    君麒帳號，均與債權人等即被告無關。我們約定月息2.5%、
    年息30%，契約書面上利息1%還要加計約定遲延利息，因為
    我們民間都是這樣的，不會去修改制式文字，我們沒有拿到
    282,500元，我們是直接匯全額款項到匯款人的帳戶，該282
    ,500元是介紹人與債務人及代書他們約定，被告沒有取得、
    不知道約定內容為何，民間借貸都有代書費跟介紹費，被告
    沒有拿到，不應該賴給我們等語，資為抗辯，並聲明：原告
    之訴駁回。
三、本院之判斷：
㈠原告主張其以所有之系爭不動產作為擔保向被告借貸，雙方並
  於109年10月13日，在臺北市○○區○○路0段000巷0號大安地政事
  務所，透過劉君麒介紹，經由訴外人即代書沈經凱向被告4人
  借款350萬元系爭借款，契約書記載約定年息1％，雙方並簽立
  借據，並簽發系爭本票交予沈經凱、依照沈經凱指示，提供系
  爭不動產分別設定300萬元普通抵押權與被告乙○○、丁○○、甲○○、設定以50萬元普通抵押權與被告丙○○之系爭抵押權。被告4
  人於109年10月13日將借款300萬元以轉帳方式匯入原告系爭帳
  戶內。而原告有於同日委由汪建源之司機即訴外人陳竺宏提領
  現金282,500元交由沈經凱。原告另於翌(14)日匯款方式給付
  介紹人劉君麒傭金14萬元。被告乙○○、丁○○、甲○○3人已向原
  告提出拍賣抵押物事件，經本院以110年度司拍字第122號裁定
  （下稱系爭裁定）准予就系爭不動產拍賣，其3人並聲請拍賣
  抵押物強制執行，聲請以300萬元本金債權及自109年11月12日
  起至清償日止，按年息1％計算之利息，暨按月息2分計算之遲
  延利息，及按本金每100元1角計算之懲罰性違約金等事實，有
  建物登記第一類謄本、系爭裁定、借款契約書、借據、系爭本
  票、土地、建築改良物抵押權設定契約書、銀行客戶對帳單等
  件可按（見本院卷第21至39頁），並經調閱本院110年度司執
  字第112261號卷宗核對無誤，被告亦無爭執，該部分之事實，
  應可認定。
㈡原告主張交付予證人沈經凱現金282,500元，已清償借貸本金30
  0萬元。然被告否認有何清償事實，查證人沈經凱於本院陳述
  後具結證稱：我有收到282,500元，但是是預付3個月的利息，
  先放我這邊再交付給金主（即被告），這1筆是利息兩分半，
  還有1萬多元是代書費，每月利息87,500元，計算3個月即109
  年10月13日到110年1月12日利息共有262,500元，代書費給我
  們代書張明娟為2萬元（翻異其詞），我按月給付於每月12日
  ，有時候會差1、2天交被告利息，109年10月13日給第1個月，
  同年11月12日左右及12月各給1次，3個月利息給付完畢，原告
  就沒有繳納。在借款當日要先預付3個月的利息是因為金主都
  是我找的，我們都會先收利息以維持信用。原告也知道，不然
  怎麼會交給我。金主不知道這件事，他們喜歡每個月收，他們
  知道利息第1個月會先給。利息及違約金過程是和借款人及原
  告談，所以他才會在契約、本票均簽名，簽約在地政事務所、
  約1、2小時，我要先講解、送件再等審核，本票、借據內容都
  要說明，原告兄弟、介紹人劉君麒也在現場等語（見本院卷第
  104至107頁）。是以，依證人沈經凱之證述，兩造約定借款利
  率如為月息2.5％，經計算後確實應為月利息87,500元（計算式
  ：3,500,000＊2.5％＝87,500元），但依卷存契約書，僅記載利
  息、遲延利息、違約金詳設定契約書等語，另卷存借據僅記載
  遲延利息約定逾期未清償按年息20％計算以及違約金按本金支
  付每日每100元1角計算違約金等語，並與系爭本票上記載：按
  本金年利率20％計付利息等語相當，衡情，一般而言，當行使
  系爭本票時，大抵系爭借款應已經逾期未為清償，故系爭本票
  與借據遲延利息約定相當為合理，但無從可認此為本件借款利
  息，故上開文件均未提及本件兩造約定借款利率之計算方式。
  原告另舉兩造約定借款利率為土地、建築改良物抵押權設定契
  約書上記載之借款利率為年息1％計算，有該設定契約書記載為
  憑（見本院卷第38頁），且查土地、建築改良物抵押權設定契
  約書上記載之遲延利率則記載逾清償日按月息2分（換算年息
  為24％）計算，亦超過前述約明之遲延利率年息20％，則土地、
  建築改良物抵押權設定契約書所載之利率並非較低，被告抗辯
  土地、建築改良物抵押權設定契約書上約定利率為制式未改隨
  意寫且非真正云云，尚難採信。是則證人沈經凱雖以其經原告
  同意收受系爭借款3個月利息，然而所述與卷證資料顯為矛盾
  ，並與前述各該書面資料經核不符，原告既經否認，被告雖又
  抗辯：兩造約定借款係月息2.5%、年息30%，契約書面上利息1
  %是還要加計約定遲延利息，民間借貸不會去修改制式文字云
  云。然姑不論年息30%並非書面上利息1%還要加計約定遲延利
  率月息2分（換算年息為24％），被告所言，亦無所據，且就兩
  造間有約定以月息2.5%做為借款約定利息計算之利率一事，被
  告亦無法舉證以實其說。衡之兩造既然約明系爭借貸相關借款
  利息、遲延利息或違約金之約定內容，卻於書面明文記載之文
  字上，反於其等合意內容之記載，本屬異常之事項，被告如若
  以此抗辯，本應負舉證之責，如若無法舉證，即應受不利益之
  認定，且依據證人沈經凱前揭證述內容，計算之金額，亦不符
  被告所稱利率約定方式，況且原告已經交付相當之佣金予介紹
  人劉君麒一事，被告亦未有爭議，被告既為借款人，證人沈經
  凱或其所屬代書，亦係代表被告借貸系爭借款予原告，並非原
  告方之代理人，縱若辦理抵押權登記需收取代書費用，然既經
  原告否認應由其給付，被告亦應舉證證明該等款項約定由原告
  給付及給付之金額及為若干之情，然依證人沈經凱證述，根本
  無從認定證人沈經凱向原告所收受之282,500元，有何屬於雙
  方約定應由原告負擔收受之代書費用或約明暫先交付之3個月
  利息款項至明。
㈢兩造並不爭執系爭借款前素不相識、借款時亦未曾謀面，系爭
  借款均由介紹人劉君麒媒合，以及證人沈經凱代表被告4人為
  之等事實。而按由自己之行為表示以代理權授與他人，或知他
  人表示為其代理人而不為反對之表示者，對於第三人應負授權
  人之責任。但第三人明知無代理權或可得而知者，不在此限，
  為民法第169條所明定，是由自己之行為表示以代理權授與他
  人者，對於第三人應負授權人之責任，必須本人有表見之事實
  ，足使第三人信該他人有代理權之情形存在；由自己之行為表
  示以代理權授與他人者，對於第三人應負授權人之責任，必須
  本人有表見之事實足使第三人信該他人有代理權之情形存在。
  原告為系爭借款，從未遇過被告4人，且經介紹人劉君麒及證
  人即代書助理沈經凱告知系爭借款之全部內容，並由證人沈經
  凱於談妥後，即請被告如數匯款以交付系爭借款，則原告就該
  外觀信任被告業已授權證人沈經凱處理系爭借款所有相關事宜
  ，依一般人生活經驗法則，應為合理。被告既然將系爭借款之
  代理權均由證人沈經凱為之，則原告信賴證人沈經凱要求之系
  爭借款相關事項，均為受被告之指示而為辦理，兩造因此產生
  借貸之合意，則原告於系爭借款辦理時，受證人沈經凱要求交
  付282,500元，雖被告當庭表示並不知情、證人沈經凱亦證稱
  乃其與原告說好預收系爭借款3個月利息款項云云，然原告既
  然否認有何另為約定情事，且稱：原告借方乃因證人沈經凱要
  求為借得系爭借款始為交付等語，依前所述，就收受該282,50
  0元款項，被告仍應負表見代理之授權人責任。雖民法第170條
  所謂無代理權人，不僅指代理權全不存在，亦有代理權而逾越
  其範圍包含在內，如認為代理人逾越代理權所為法律行為，非
  經本人承認，對於本人不生效力，惟證人沈經凱代被告向原告
  說明系爭借款事宜、要求原告交付282,500元時，外觀上視之
  ，無從認為證人沈經凱係另基於自己與原告達成交付282,500
  元款項之合意，又證人沈經凱有無逾越被告所授權範圍顯非原
  告所能知情，是被告既從未出面，將與原告磋商並達成系爭借
  款合意之事均交由證人沈經凱代理為之，已屬表見代理情形，
  無從認為證人沈經凱乃自為之或無權代理被告而向原告要求該
  等款項，是被告仍應負授權人責任。
㈣按稱消費借貸者，謂當事人一方移轉金錢或其他代替物之所有
  權於他方，而約定他方以種類、品質、數量相同之物返還之契
  約，為民法第474條第1項定有明文。該282,500元交付日期，
  既非證人沈經凱前揭證述或系爭借據明定應付息日期，且於系
  爭借款成立甫以匯款交付系爭借款時，起息期間顯未滿1個月
  情形下、要求交付之數額，亦核已逾系爭借款在建築改良物抵
  押權設定契約書上，所記載之借款利率為年息1％之每月應付息
  金額，亦即，屬於對「未屆清償期」之借款利息為預扣，顯有
  違兩造對系爭借款約定內容，更與民法第334條第1項所定抵銷
  要件不符，尚難認係合法行使抵銷權。準此，證人沈經凱要求
  交付借款即要求交付之款項，應全數沖抵當時之借款本金，始
  為合理。系爭借款金額總額為350萬元，經扣除證人沈經凱代
  被告要求原告交付所收受282,500元後，系爭借款經原告同日
  清償被告後，被告借貸當日尚存借貸金額，應為3,217,500元
  無誤。又當日由證人沈經凱收受之282,500元既無從可認做為
  原告清償被告之利息款項時，則原告借款後，從未清償被告，
  是原告第1個月未按月清償利息時，即已經遲延給付利息債務
  無訛，然依據卷存借款契約書、借據、系爭本票、土地、建築
  改良物抵押權設定契約書等記載之內容，借款契約書、借據固
  尚無兩造約定清償日之記載，但建築改良物抵押權設定契約書
  明白登載之清償日為109年11月12日，原告否認系爭借貸有清
  償日約定屬於未定清償期之消費借貸契約，即屬無理由。是原
  告再以被告未定相當期限催告原告返還借款，清償期尚未屆至
  ，原告應不負遲延責任，系爭借款之遲延利息及懲罰性違約金
  債權債務關係不存在，即難認有理由。
四、綜上，系爭裁定之執行名義，既僅為被告甲○○、乙○○、丁○○
    3人對原告該300萬元債權部分，然兩造實質上當日系爭借款
    為同1筆350萬元，兩造歷次陳述均無爭執，故本件僅係因為
    共同借貸之債權人即被告4人，各對原告設定不同順位及金
    額300萬元或50萬元普通抵押權予被告等人。兩造於借款交
    付當日，因原告已經依代理被告之證人沈經凱之要求交付28
    2,500元，被告無法舉證該部分係作為原告與證人沈經凱另
    行約定之代書費用或預繳利息款項，則原告主張本件系爭債
    務有期前即清償本金之事實，即非無理由，然原告借款後，
    如該282,500元均非利息款項之交付，則原告並未繳納任何
    利息，且兩造約定清償期顯然已屆至，原告應負系爭借款之
    遲延責任至明，則被告依約請求原告給付借據上所記載自交
    付借款之翌日即109年10月14日起至遲延之日止，按約定利
    率年息1％計算之約定利息，固非無由，但被告請求原告另按
    年息20％計算遲延利息、按本金支付每日、每100元1角計算
    違約金，該逾越法定約定利率上限年息16％之利息，當屬無
    效，但違約金經核算相當為按本金計算年息36.5%（0.1%*36
    5=36.5%）予以計算，原告並主張約定違約金過高，衡酌原
    告借款後僅依要求交付282,500元後，未為任何清償及利息
    給付，其應負擔之遲延利率已為法定最高約定利率，則再加
    計高額違約金，顯極不合理，違約金之約定應予酌減至0，
    始稱適當。則被告得向原告請求之系爭借款債務，應為剩餘
    之借貸本金3,217,500元及自約定清償日之翌日起即109年11
    月13日起至清償日止，按法定最高約定利率即年息16％計算
    之遲延利息。則原告系爭債權於超過「本金3,217,500及自1
    09年11月13日起至清償日止，按年息16％計算之利息」以外
    之本金、利息及懲罰性違約金債權不存在；以及如若執行債
    權超過上開債權以外之本金、利息及懲罰性違約金債權之強
    制執行程序，確實有疑義。然查如附表所示不動產上設定被
    告之系爭債權350萬元，僅「原告應給付本金3,217,500元及
    自109年10月14日起至109年11月12日止，按年息1％計算之利
    息，及自109年11月13日起至清償日止，按年息16％計算之利
    息」以外之本金、利息或違約金債權不存在，該部分原告請
    求確認債權不存在，即為有理由。原告逾上開部分之請求，
    承前所述，為無理由，應予駁回。又原告以本院110年度司
    執字第112261號執行事件，於執行已經認定由原告清償債權
    之本金282,500元及依此計算之遲延利息及懲罰性違約金債
    權之強制執行程序，應予撤銷部分，固非無由，然查對該強
    制執行程序，僅就被告中之被告甲○○、乙○○、丁○○3人之300
    萬元抵押權債權為執行，並非對被告4人系爭債權設定之抵
    押權全部為執行，且系爭債權經認定尚存之清償後剩餘本金
    等債權，確實超過本院110年度司執字第112261號執行事件
    聲請執行之債權本金總額300萬元，且縱有原告清償本金282
    ,500元，但既未約定清償為何筆抵押權效力所及，且系爭債
    權350萬元本系同一債權，業如前述，債權人之被告即得選
    擇清償效力及於何筆抵押權執行名義，是被告甲○○、乙○○、
    丁○○3人所聲請之本院110年度司執字第112261號執行事件請
    求執行之300萬元本金部分，並未逾越原告尚積欠被告之系
    爭債權本金3,217,500元及依此計算之前述利息、違約金等
    ，亦即，原告請求本院110年度司執字第112261號執行事件
    ，於執行債權本金282,500元及其遲延利息債權及懲罰性違
    約金債權之強制執行程序，應予撤銷，難認為無理由，亦無
    從准許。
五、本件事證已臻明確，兩造其餘攻擊防禦方法及所提證據，經
    核於判決結果不生影響，其餘聲請調查之證據，因待證事項
    已明，誠如前述，亦已無必要，爰不一一論列，併此敘明。
六、訴訟費用負擔之依據：民事訴訟法第79條、第85條第1項。
    本件訴訟費用額，依後附計算書確定如主文所示。
中　　華　　民　　國　　111 　年　　4 　　月　　8 　　日
　　　　　　　　　臺北簡易庭  法　官　徐千惠
以上正本係照原本作成。
如不服本判決，應於判決送達後20日內向本庭（臺北市○○區○○○
路0段000巷0號）提出上訴狀，並按他造當事人之人數附繕本。
如委任律師提起上訴者，應一併繳納上訴審裁判費。
中　　華　　民　　國　　111 　年　　4 　　月　　8 　　日
                              書記官  蘇冠璇
訴訟費用計算書
項　　　　目             金 　額（新臺幣）　　   
第一審裁判費　　　              3,090元
合　　　　計　　　              3,090元
備註：原告勝、敗訴部分，因裁判費核計後均相同，故均由敗訴
之被告負擔之。
附表：（系爭不動產及其上抵押權）
土地：
編號 土地座落    地號 面積 （平方公尺） 權利範圍  縣市 區 段 小段    1. 臺北市 中山區 正義段 二小段 95 360 1/12 2. 臺北市 中山區 正義段 二小段 95－1 5 1/12 

建物：
建號 基地坐落 建物門牌 建築式樣主要建築材料及房屋層數 建物面積（平方公尺）  權利範圍     樓層面積合計 附屬建物主要建築材料及用途  1620 臺北市○○區○○段○○段00地號 臺北市中山區林森北路159巷32號5樓 住家用，鋼筋混凝土造，5層 第5層： 113.44 陽台12.21 瞭望台8.52 全  
設定權利：普通抵押權   設定之不動產 土地：如上土地附表 建物：如上建物附表 設定權利範圍 12分之1 1分之1 登記日期 109年10月14日  收件字號 大中字第041190號  擔保債權 109年10月13日成立金錢消費借貸契約發生之債務 總金額：新臺幣350萬元 登記次序：7、被告丙○○50萬元； 登記次序：6-1、6-2、6-3分別為被告甲○○、丁○○、乙○○合計300萬元  利率：週年利率1％計算 遲延利率：逾清償日按月息2分（月息20％）計算 違約金：懲罰性違約金逾清償日，按本金每百元每日1角計算。   其他擔保範圍約定： ㈠債務不履行而發生之損害賠償。 ㈡保全抵押物之費用。 ㈢取得執行名義之費用。 ㈣因辦理債務人與抵押權人約定之擔保債權種類及範圍所生   之手續費用。  清償日期 109年11月12日